最高法院刑事判決　　　　　　　　　　　　　　　九十一年度台上字第二四五九號
　　上　訴　人　甲○○
右上訴人因偽造有價證券案件，不服台灣高等法院中華民國八十九年一月二十一日第
二審更審判決（八十八年度上更(一)字第七九五號，起訴案號：台灣台北地方法院檢察
署八十四年度偵字第二一五三六號），提起上訴，本院判決如左：
    主  文
原判決撤銷，發回台灣高等法院。
    理  由
本件原判決認定上訴人甲○○意圖為自己不法之所有，於民國八十三年八月二十五日
至同年九月一日間某日，在台北市○○路二六五號五樓張莫雅住處，竊取張莫雅所有
已蓋妥發票人印章之台北市第三信用合作社城內分社（下稱北市三信城內分社）七五
二０二四號空白支票乙張。得手後，即意圖供行使之用，於翌日在台北市○○區○○
路二十一巷四十六弄一號其住處，偽造面額新台幣（下同）十五萬元、日期八十三年
十月五日。嗣於同年九月底某日，將該偽造之支票背書後，交付王輝煌以清償其部分
之債務等情。因而維持第一審論處上訴人意圖供行使之用，而偽造有價證券罪刑。固
非無見。
惟查：(一)原判決謂依張莫雅所提支票存根聯記載之順序，觀其用票習慣當不可能將七
五二０二四號支票提前於八十三年八月二十五日使用，因認上訴人辯稱該支票係張莫
雅交其調現之語為不足採（見原判決第五面第十一行至第六面第一行）。但經核卷存
之支票存根聯，均詳記發票日期、金額及其簽發原因或收票人姓名（見原審上訴卷第
一七九頁），故張莫雅簽發支票時，似亦有在存根聯上記載支票使用情形之習慣。倘
七五二０二四號支票確屬失竊，則張莫雅於使用七五二０二五號支票時，衡情即可發
現前張支票已經遺失，何以另使用十餘張支票後之八十三年九月三十日始發現遺失支
票之事？且張莫雅在第一審法院稱：「八十三年九月三十日（發現支票不見），因我
要用票至我店內新生北路一段一四０號二樓沒有店名之卡拉ＯＫ店，因開酒帳支付酒
商，平時支票放皮包內，營業時放櫃台內椅子上」、「平時我身上不帶很多錢……所
以用支票，平常蓋一、二張支票在身上」等語（見第一審卷第五十一頁反面、第五十
二頁）。如果不虛，張莫雅既「平常支票放皮包內，營業時放櫃台內椅子上」、「平
常蓋一、二張支票在身上」，上訴人又如何可能於台北市○○路張莫雅之住處，竊取
其已蓋妥發票人印章之空白支票？均非無疑。實情如何尚欠明瞭，自應究明釐清，始
足為判決之基礎。(二)上訴人辯稱劉中烈於八十三年四月間簽發六張支票，經由上訴人
向張莫雅調換支票使用。嗣因劉中烈所簽發ＪＡ0000000號、面額十三萬二千
六百元之支票退票，張莫雅恐被牽連致其簽發之支票亦遭退票，遂以蓋妥發票人印章
之七五二０二四號支票，授權上訴人填寫日期及金額持以調現應急，上訴人調現後扣
除張莫雅應付之互助會會款二萬元及購買化粧品費用一千元，其餘十二萬九千元已存
入其帳戶內等語，並提出劉中烈之支票日記簿及附表為證（見原審上訴卷第七十八頁
至第八十四頁）。證人劉中烈亦證稱：「是做生意資金需要，請甲○○幫我調的，他
向張莫雅借六張，其中五張我都有兌現，另外我開給張莫雅的一銀『雅柏莉』的帳戶
ＪＡ0000000我開八月十四日給她兌現，她則開票號00000000號八月
二十一日給我兌現的票給我」、「……（00000000號）這張票沒退票，是我
自己的那張透過甲○○交給張莫雅的那張票跳票」等語（見原審上訴卷第五十八頁正
、反面）。原判決雖謂張莫雅帳戶內該筆十二萬九千元現金存入之記載，係張莫雅為
支付七三八二０八號（按應係00000000號之誤）支票票款所存入（見原判決
第七面第九行至十五行），但其援引之北市三信城內分社函及支票對帳單，如何憑以
論斷該款係張莫雅自行存入之依據，判決內未置一詞論列，而就上開有利於上訴人之
證據及辯解，復未說明不予採納之理由，難謂無判決不載理由之違誤。(三)刑事訴訟法
第三百六十五條規定，第二審法院審判長依同法第九十四條規定訊問被告後，應命上
訴人陳述上訴要旨。又依同法第三百六十四條準用第二百八十七條規定，上訴人陳述
上訴要旨後，應就被訴事實訊問被告。此項訊問，應就審判範圍內之被訴事實逐一為
之，不得以朗讀或提示起訴書或第一審判決書代替訊問，使被告得以適時的辯明其犯
罪嫌疑，而充分行使防禦權。稽之原審審判筆錄記載，原審審判長於人別訊問後，即
稱：「對原審判決所認定之犯罪事實有何意見？（朗讀並告以要旨）」，繼之為證據
之調查（見原審更(一)卷第七十八頁）。既未命上訴人陳述上訴要旨，已無從確定審判
之範圍，且以朗讀第一審判決書所記載之事實，以代被訴事實之訊問，其所踐行之訴
訟程序，顯非適法。再，原審審判筆錄泛載：「法官先對被告告知其犯罪之嫌疑及所
犯所有罪名（詳如□□書所載）……」，究竟「詳如」何書類所記載之犯罪嫌疑及罪
名，未予以具體載明，即與未經告知無異，程序踐行併嫌欠洽。上訴意旨指摘原判決
違背法令，尚非全無理由，應認仍有撤銷發回更審之原因。
據上論結，應依刑事訴訟法第三百九十七條、第四百零一條，判決如主文。
中      華      民      國    九十一    年      五      月      二      日
                              最高法院刑事第四庭
                                  審判長法官  紀  俊  乾
                                        法官  黃  正  興
                                        法官  劉  介  民
                                        法官  陳  東  誥
                                        法官  張  春  福
      右正本證明與原本無異
                                              書  記  官
中      華      民      國    九十一    年      五      月      六      日
